臺灣高雄地方法院民事判決　　　　　　　99年度訴字第1773號
原　　　告　偉晟運動器材五金(中山)有限公司
法定代理人　廖美月
訴訟代理人　吳文淑律師
被　　　告　模里西斯商雙湖有限公司
　　　　　　吉弘國際股份有限公司
前列二人共同
法定代理人　黃小琿
前列二人共同
訴訟代理人　何旭苓律師
上列當事人間給付貨款事件，經本院於民國100年4月14日言詞辯
論終結，判決如下：
    主      文
被告應連帶給付原告美金壹拾柒萬肆仟陸佰零柒點參元，及自民
國九十九年七月十三日起至清償日止，按年息百分之五計算之利
息。
訴訟費用由被告連帶負擔。
本判決於原告以美金陸萬元或同額之臺灣銀行高雄分行無記名可
轉讓定期存單供擔保後得假執行。但被告如以美金壹拾柒萬肆仟
陸佰零柒點參元為原告預供擔保，得免為假執行。
    事實及理由
甲、程序方面：
一、我國法院就系爭涉外事件是否有管轄權？
  (一)按涉外民事訴訟事件，管轄法院須以原告起訴主張之事實為
    基礎，先依法庭地法或其他相關國家之法律為「國際私法上
    之定性」，以確定原告起訴事實究屬何種法律類型，及受訴
    法院是否有權管轄，再依涉外民事法律適用法定其準據法。
    我國涉外民事法律適用法乃對於涉外事件，決定其應適用何
    國法律之法，至於法院管轄部分，並無明文規定，故就具體
    事件受訴法院是否有管轄權，當依法庭地法即本國法加以判
    斷。本件依原告起訴之主張，係本於買賣契約及民法總則施
    行法第15條之法律關係，請求被告連帶給付買賣價金。依民
    事訴訟法第2 條第2 項規定：「對於私法人或其他得為訴訟
    當事人之團體之訴訟，由其主事務所或主營業所所在地之法
    院管轄。」。原告主張被告吉弘國際股份有限公司（下稱吉
    弘公司）以被告模里西斯商雙湖有限公司（下稱雙湖公司）
    之名義向其訂購商品，而吉弘公司係依我國公司法成立之中
    華民國法人，其所營事業為國際貿易業，主事務所或主營業
    所係設於高雄市，此有公司變更登記表附卷可稽（見本院卷
    第36-37 頁），則我國法院就系爭因買賣契約涉訟事件，為
    有管轄權。
  (二)國際私法上所謂管轄權之確定，係指那一國家之法院有權管
    轄某一涉外案件，而非何國之何一法院有權管轄與否。依上
    開法庭地法即本國民事訴訟法之規定，固足認本國法院就系
    爭案件為有權管轄法院，至於本國何一法院有權管轄，自當
    另依民事訴訟法關於管轄之規定定之。經查，原告主張吉弘
    公司以雙湖公司之名義向其訂購商品，依民法總則施行法第
    15條之規定，應負連帶給付之責，則依民事訴訟法第6 條規
    定：民事訴訟法第6 條規定：「對於設有事務所或營業所之
    人，因關於其事務所或營業所之業務涉訟者，得由該事務所
    或營業所所在地之法院管轄。」，而吉弘公司係設於高雄市
    ，其因業務與原告涉訟，依上開規定，本院自有管轄權。被
    告固辯稱：依「不便利法庭原則」，主張應由大陸地區法院
    管轄云云，惟查雙湖公司之總經理吉書榮於本院到庭證稱：
    伊均係以雙湖公司名義以E-MAIL之方式向原告下單等語，並
    當庭確認系爭貨物之訂購單（見本院卷第10、246 、247 頁
    ）。依該訂購單所示，雙湖公司係以吉弘公司之公司所在地
    即高雄市左營區○○○路683 號向原告訂購，故系爭貨物之
    發要約通知地為高雄。又被告公司之法定代理人為中華民國
    國籍之自然人黃小琿，其設籍地址與吉弘公司之所在地同址
    ，亦即同在高雄，其至本院應訴，並無不便。另參酌本件兩
    造爭執之相關文書，其上既已記載明確，亦無須至大陸地區
    調查之必要，則原告向本院起訴，並無不當。被告上開所辯
    ，尚屬無據。
  (三)被告另主張：依兩造所簽訂之長期供貨契約書（下稱系爭供
    貨契約）第6 條第10款之約定，本件爭議應由香港地區之仲
    裁機構依香港地區有效採用之國際商務仲裁規則進行仲裁，
    原告逕向本院起訴，顯不合法云云，並提出西元（下同）20
    03年10月、2004年3 月所簽訂之系爭供貨契約2 份為證（見
    本院卷第55-57、59-61頁），惟為原告所否認。經查，系爭
    供貨契約之當事人為偉晟運動器材製造廠（Party        A
    Supplier）與雙湖公司（Party   B  Agent）及吉弘公司（
    Party B Supplier），此觀系爭供貨契約首頁及末頁之當事
    人欄即明。被告雖辯稱：偉晟運動器材製造廠係原告之舊廠
    ，系爭2003年之供貨契約係伊與舊廠所簽訂者，2004年3月
    間，因舊廠之實際負責人林良佳計畫將舊廠關閉，欲將生產
    線移至新廠即原告，故林良佳乃在系爭2004年供貨契約末頁
    空白處加蓋原告之公司大小章，足認原告同意受系爭供貨契
    約之拘束云云。惟查，原告蓋用其公司大小章處係在系爭供
    貨契約末頁空白處，並非在系爭供貨契約末頁之當事人欄處
    。又綜觀系爭供貨契約全文內容，係就偉晟運動器材製造廠
    與雙湖公司及吉弘公司間，雙方權利義務關係所為之約定，
    原告並未參與其內，且亦無原告同意承受系爭供貨契約所生
    一切權利義務關係之相類文字。況系爭供貨契約之內容係由
    李玲玲律師（原為本件被告之訴訟代理人，已於100年3月17
    日解除委任，見本院卷第251頁）所撰擬，業經證人吉書榮
    自承在卷（見本院卷第247頁），是系爭供貨契約既係由專
    業之法律人士所擬，若原告確有同意受系爭供貨契約拘束及
    承受系爭供貨契約所生之一切權利義務之意，斷無於契約條
    款內載明，並在契約當事人欄簽署確認之理。是以，原告並
    非系爭供貨契約之當事人，足堪認定。至被告另提出之驗資
    報告、營業執照、註冊資本變更前後對照表、南區偉晟公司
    股東股份明細書、說明函、合夥契約書、發票、貨運單、匯
    款明細等件（見本院卷第62-66、121-14  5頁），均經原告
    否認其真正。又觀其內容，或係原告資本結構變更、或係南
    區偉晟公司之股份明細、或係偉晟運動器材製造廠之合夥契
    約內容、或係發票、貨運及匯款明細，均無從憑此遽認原告
    為系爭供貨契約之當事人。且縱如被告所言，偉晟運動器材
    製造廠與原告係新舊廠關係，然其等仍為不同之法人人格，
    在無契約明文約定下，自無從認定新廠即原告應承受舊廠即
    偉晟運動器材製造廠有關系爭供貨契約之一切權利義務，尚
    難據此為有利於被告之認定。被告上開所辯，洵非可採。
  (四)綜上，原告既非系爭供貨契約之當事人，自不受該契約之拘
    束。從而，原告依民事訴訟法第2 條第2 項、第6 條之規定
    向我國法院之本院提起本件訴訟，洵為適法。
二、系爭涉外事件之準據法為何？
    按臺灣地區人民與大陸地區人民間之民事事件，除本條例另
    有規定外，適用臺灣地區之法律。臺灣地區與大陸地區人民
    關係條例第41條第1 項定有明文。經查，本件原告主張吉弘
    公司以雙湖公司之名義向其訂購商品，請求被告連帶給付買
    賣價金，而原告係在大陸設立登記之公司，為大陸地區之法
    人，此有企業法人營業執照在卷足參（見本院卷第63頁），
    雖雙湖公司係在模里西斯設立登記之公司，為外國法人，然
    吉弘公司為中華民國法人，故本件並非純係大陸地區人民與
    外國人間之民事事件，自應排除臺灣地區與大陸地區人民關
    係條例第41條第2 項之適用，而應適用同條第1 項之規定，
    即應以中華民國法律為本件應適用之準據法。被告辯稱：吉
    弘公司並非本件買賣契約之當事人。依臺灣地區與大陸地區
    人民關係條例第41條第2 項之規定，原告與雙湖公司間之準
    據法應適用大陸地區之規定云云，要無可採。
乙：實體方面：
一、原告主張：伊為高爾夫球桿之製造商，吉弘公司以雙湖公司
    之名義，自2005年起陸續向伊訂購商品，至2009年10月間供
    貨關係始終止，經雙方會帳後，吉弘公司承認有積欠貨款美
    金351,702.24元（下稱系爭貨款），惟吉弘公司卻擅自將系
    爭貨款扣除「保留2 年退貨款」美金20,000元及「舊廠股本
    」美金154,607.3 元，惟吉弘公司之扣抵並無理由，是吉弘
    公司尚應給付伊美金174,607.3 元（20000+154607.3＝1746
    07.3）。又吉弘公司均係以雙湖公司名義向伊訂購商品，故
    雙湖公司為名義上之買受人，惟雙湖公司為未經我國認許之
    外國公司，吉弘公司應依民法總則施行法第15條之規定，與
    雙湖公司負連帶責任。爰本於買賣契約及民法總則施行法第
    15條之法律關係，提起本件訴訟。並聲明：(一)被告應連帶給
    付原告美金174,607.3 元，及自起訴狀繕本送達翌日起至清
    償日止按年息5 ％計算之利息。(二)願供擔保請准宣告假執行
    。
二、被告則以：系爭買賣之買受人為雙湖公司，與吉弘公司無涉
    。又原告之實際負責人林良佳與伊簽訂系爭供貨契約時，同
    意時任雙湖公司之負責人吉書榮擁有價值新台幣500 萬元之
    原告5 股股權，是於雙方合作關係終止後，雙湖公司自得於
    總結算時扣除原告5 股股權之價值即美金154,607.3 元。另
    原告生產之高爾夫球杆出貨至美國後，多次因品質問題發生
    不良品退貨情事，退貨之貨款皆由雙湖公司自應付予原告之
    貨款中扣除，雙方既已於2009年10月底終止供貨關係，雙湖
    公司自得預留為期2 年之退貨款美金2 萬元，於2011年10月
    底結算退貨後倘尚有餘款，雙湖公司自會返還剩餘款項，是
    原告請求伊等連帶給付美金174,607.3 元，顯無理由。退步
    言，縱認伊等須給付原告前揭金額，原告於系爭供貨契約有
    效期間內，私下與伊等之交易對象接觸，且違約超額製造球
    桿並自行銷售，已違反系爭供貨契約第6 條第2 、4 款之約
    定，伊等對原告有美金1500萬元之違約罰款債權，自得對原
    告主張抵銷等語，資為抗辯。並聲明：(一)原告之訴及假執行
    之聲請均駁回。(二)如受不利判決，願供擔保請准宣告免為假
    執行。
三、兩造不爭執之事項：
  (一)雙湖公司係設於模里西斯之公司，為未經認許之外國法人。
  (二)雙湖公司以其名義，自2005年起陸續向原告訂購商品，至2
    009 年10月間供貨關係終止，經雙方會帳後，雙湖公司未付
    貨款為美金351,702.24元，雙湖公司已支付美金177,094.94
    元，迄今尚有美金174,607.3 元未支付。
四、本件之爭點：(一)原告是否為系爭供貨契約之當事人？(二)被告
    得否自系爭貨款中扣除相當於股權之價值即美金154607.3元
    ？(三)被告得否自系爭貨款中扣除預留退貨款美金2 萬元？(四)
    被告得否自系爭貨款中扣除違約金美金1500萬元？(五)原告得
    否依民法總則施行法第15條之規定，請求吉弘公司給付尚未
    清償之貨款美金174,607.3 元？
  (一)原告是否為系爭供貨契約之當事人？
    原告並非系爭供貨契約之當事人，業經本院認定如前，被告
    就此所辯，不足採信。
  (二)被告得否自系爭貨款中扣除相當於股權之價值即美金154607
    .3元？
    被告辯稱：原告之實際負責人林良佳與伊簽訂系爭供貨契約
    時，同意時任雙湖公司之負責人吉書榮擁有價值新台幣500
    萬元之原告5 股股權，伊自得於雙方合作關係終止後總結算
    時，扣除該5 股股權之價值即美金154,607.3 元云云，並提
    出南區偉晟公司股東股份明細、合夥契約書各乙份為證（見
    本院卷第第65、121-124 頁），惟為原告所否認。經查，依
    該南區偉晟公司股東股份明細所示，其上所載之公司為「南
    區偉晟公司」；依該合夥契約書所示，其上所載合作事業名
    稱為「中山市南區偉晟運動器材製造廠」，均與原告無涉。
    又按二人互負債務，而其給付種類相同，並均屆清償期者，
    各得以其債務，與他方之債務，互為抵銷。民法第334 條本
    文定有明文。依被告上開辯詞，其主張對原告具有股權者為
    吉書榮，並非被告，此經被告自承在卷（見本院卷第158 、
    17 8頁），是以，縱認吉書榮對原告具有股權，被告亦不得
    主張以原告對他人之出資債務與被告對原告之系爭貨款債務
    主張抵銷，被告行使抵銷權，於法自有未合，則其逕自系爭
    貨款中扣除相當於股權之價值即美金154607.3元云云，洵無
    理由。
  (三)被告得否自系爭貨款中扣除預留退貨款美金2 萬元？
    被告辯稱：原告生產之高爾夫球杆出貨至美國後，多次因品
    質問題發生不良品退貨情事，退貨之貨款皆由雙湖公司自應
    付予原告之貨款中扣除，雙方既已於2009年10月底終止供貨
    關係，雙湖公司自得預留為期2 年退貨款美金2 萬元云云，
    惟為原告所否認，且兩造未曾就不良品為得預留為期2 年退
    貨款之約定，亦為兩造所不爭執（見本院卷第177-178 頁）
    ，是被告逕自系爭貨款中扣除預留退貨款美金2 萬元，洵屬
    無據。
  (四)被告得否自系爭貨款中扣除違約金美金1500萬元？
    被告辯稱：原告於系爭供貨契約有效期間內，私下與伊等之
    交易對象接觸，且違約超額製造球桿並自行銷售，已違反系
    爭供貨契約第6 條第2 、4 款之約定，伊等對原告有美金15
    00萬元之違約罰款債權，自得對原告主張抵銷云云，並提出
    郵件為證（見本院卷第67-97 頁），惟為原告所否認，經查
    ，原告並非系爭供貨契約之當事人，已如前述，則被告援引
    系爭供貨契約之違約金條款，主張對原告有違約罰款債權，
    亦非可採。
  (五)原告得否依民法總則施行法第15條之規定，請求吉弘公司給
    付尚未清償之貨款美金174,607.3 元？
  1.按未經認許其成立之外國法人，以其名義與他人為法律行為
    者，其行為人就該法律行為應與該外國法人負連帶責任。民
    法總則施行法第15條定有明文。又未經認許其成立之外國法
    人，以其名義與他人為法律行為者，其行為人就該法律行為
    ，應與該外國法人負連帶責任，固為民法總則施行法第15條
    所規定。但所謂行為人係指以該外國法人之名義與他人為負
    義務之法律行為者而言。最高法院著有26年上字第622 號判
    例可資參照。
  2.查，雙湖公司係以E-MAIL之方式向原告訂購系爭貨物，業經
    證人吉書榮證述如前，其並當庭確認系爭貨物之訂購單（見
    本院卷第10頁）。依該訂購單所示，其最上方標明「Twin
    Lakes Co.,Ltd c/o Aurora Pacific Resources Co.,Ltd」
    ，右下角契約當事人欄標明「Aurora Pacific Resources
    Co., Ltd」。又雙湖公司係以吉弘公司之公司所在地即高雄
    市左營區○○○路683 號向原告訂購，故系爭貨物之發要約
    通知地為高雄，已如前述。被告雖改稱：系爭買賣之訂單應
    非系爭訂購單云云，並提出另一格式之訂單（見本院卷第30
    7-308頁），惟為原告所否認。查系爭訂購單既經上開證人
    當庭確認屬實，且被告始終未能提出系爭買賣之E-MAIL郵件
    ，供本院查證，被告嗣再翻異前詞，有違誠信原則，洵非可
    採。而Aurora Pacific Resources Co.,  Ltd為吉弘公司之
    英譯名稱，此觀被告所提之系爭供貨契約，其上所載吉弘公
    司之英譯名稱與上述相同即明，堪認吉弘公司係在台灣地區
    以未經我國認許之外國法人即雙湖公司之名義與原告為系爭
    買賣之法律行為，其行為人為吉弘公司。原告主張吉弘公司
    應依民法總則施行法第15條之規定，與雙湖公司連帶負給付
    之責，洵屬有據。被告辯稱：吉弘公司並未以雙湖公司名義
    向原告下單採購，吉弘公司非民法總則施行法第15條之行為
    人云云，自不足採。
  3.至被告所舉最高法院89年度台上字第461 號判決，其判決意
    旨略為：未經許可之大陸地區法人、團體或其他機構，不得
    在台灣地區為法律行為。」台灣地區人民與大陸地區人民關
    係條例第70條定有明文，準此，未經許可之大陸地區法人、
    團體或其他機構，原則上固應認其無權利能力，惟同條例第
    71條明定「未經許可之大陸地區法人、團體或其他機構，以
    其名義在台灣地區與他人為法律行為者，其行為人就該法律
    行為，應與該大陸地區法人、團體或其他機構，負連帶責任
    。」是未經許可之大陸地區法人、團體或其他機構，以其名
    義在台灣地區與他人為法律行為時，為保護其在台灣地區為
    法律行為之相對人，上開規定例外承認該大陸地區法人於此
    情形，在台灣地區亦為法律上之人格者，自亦有權利能力，
    而具有當事人能力，就該法律行為，應與行為人負連帶責任
    ，此與民法總則施行法第15條規定之意旨相同，否則，上開
    條例第71條規定所謂「負連帶責任」，將形同具文等語，並
    未明示民法總則施行法第15條之請求權人，限於在台灣地區
    為法律行為之相對人，始得爰引該條規定而為主張。被告辯
    以：原告並非民法總則施行法第15條規定之保護對象云云，
    尚非可採。又被告所提雙湖公司接單之美國訂購單、商業發
    票、裝櫃明細（見本院卷第304-306 頁）、雙湖公司代原告
    向他公司訂購材料之訂購單（見本院卷第309 頁），因與系
    爭買賣無涉，亦無從為有利於被告之認定，附此敘明。
五、綜上所述，原告並非系爭供貨契約之當事人。被告自系爭貨
    款扣除股權價值及預留退貨款，及主張對原告有違約金債權
    ，均無理由。吉弘公司係以未經我國認許之外國法人即雙湖
    公司之名義與原告為系爭買賣之法律行為。從而，原告依買
    賣契約及民法總則施行法第15條之法律關係，請求被告連帶
    給付尚未清償之買賣價金美金174,607.3 元，及自起訴狀繕
    本送達之翌日即99年7 月13日起至清償日止按年息5 ％計算
    之利息，為有理由，應予准許。
六、兩造均陳明願供擔保，聲請宣告假執行或免為假執行，經核
    無不合，爰各酌定相當之擔保金額，併准許之。
七、本件事證已臻明確，兩造其餘攻擊防禦方法及舉證，於判決
    結果無影響，毋庸逐一論列，附此敘明。
八、據上論結，本件原告之訴為有理由，依民事訴訟法第85條第
    2項、第390條第2項、第392條，判決如主文。
中    華    民    國   100    年    4     月    29    日
                    民事鳳山分庭法  官  何悅芳
以上正本係照原本作成。
如對本判決上訴，須於判決送達後20日內向本院提出上訴狀。如
委任律師提起上訴者，應一併繳納上訴審裁判費。
中    華    民    國   100    年    4     月    29    日
                                書記官  陳俐嫺